ACORDAO-COMPLETO-2511345

ACÓRDÃO 530/2022 ATA 2/2022 - PRIMEIRA CÂMARA

VISTOS, relatados e discutidos estes autos de tomada de contas especial, instaurada pela Secretaria Especial da Cultura, em desfavor de Angelita Dias Loturco, em face da omissão no dever de prestar contas dos recursos captados por força do projeto cultural denominado "270 Anos de História do Homem Antônio Galvão de França", Pronac 09-1739,
ACORDAM os Ministros do Tribunal de Contas da União, reunidos em sessão de 1ª Câmara, ante as razões expostas pelo Relator, em:
9.1. rejeitar as alegações de defesa apresentadas por Angelita Dias Loturco;
9.2. julgar irregulares as contas de Angelita Dias Loturco, com fundamento nos arts. 1º, inciso I, 16, inciso III, alíneas "a" e "c" da Lei 8.443/1992, condenando-a, com base nos arts. 19, caput, e 23, inciso III, da mesma Lei, ao pagamento das quantias abaixo discriminadas, com a fixação do prazo de quinze dias, a contar da notificação, para comprovar, perante o Tribunal (art. 214, inciso III, alínea "a", do Regimento Interno) , o recolhimento da dívida aos cofres do Fundo Nacional de Cultura, atualizada monetariamente e acrescida dos juros de mora, calculados a partir das datas da ocorrência até a data dos recolhimentos, na forma prevista na legislação em vigor;
	Valor Original (R$) 
	Data da Ocorrência
	D/C

	109.000,00
	28/12/2009
	D

	110.086,71
	30/12/2010
	D

	27.521,66
	3/1/2013
	D

	85.565,05
	26/8/2013
	D

	20.239,99
	18/7/2018
	C

9.3. aplicar a Angelita Dias Loturco, com fundamento no art. 19, caput, da Lei 8.443/1992, multa prevista no art. 57 da mesma Lei, c/c art. 267 do Regimento Interno do TCU, no valor de R$ 30.000,00 (trinta mil reais) , fixando-lhe o prazo de quinze dias, a contar da notificação, para que comprove, perante este Tribunal, o recolhimento da dívida aos cofres do Tesouro Nacional (art. 214, inciso III, alínea "a", do Regimento Interno do TCU) , atualizada monetariamente desde a data deste acórdão até a data do efetivo recolhimento, se for paga após o vencimento, na forma da legislação em vigor;
9.4. autorizar, desde logo, nos termos do art. 28, inciso II, da Lei 8.443/1992, a cobrança judicial das dívidas, caso não atendida as notificações;
9.5. autorizar, em consonância a manifestação da responsável nos presentes autos, com fundamento no art. 26, da Lei 8.443, de 1992, c/c o art. 217, § 1º e § 2º do Regimento Interno do TCU, o parcelamento da dívida em até 36 (trinta e seis) parcelas mensais e sucessivas, com a atualização monetária e os correspondentes acréscimos legais, esclarecendo à responsável que a falta de pagamento de qualquer parcela importará no vencimento antecipado do saldo devedor, sem prejuízo das demais medidas legais;
9.6. esclarecer à responsável que, caso se demonstre, por via recursal, a correta aplicação dos recursos, mas não justifique a omissão da prestação de contas, o débito poderá ser afastado, mas permanecerá a irregularidade das contas, dando-se ensejo à aplicação da multa prevista no art. 58, inciso I, da Lei 8.443/1992;
9.7. remeter cópia desta deliberação à Procuradoria da República no Estado de São Paulo, com fundamento no § 3º do art. 16 da Lei 8.443/1992, c/c o § 7º do art. 209 do Regimento Interno do TCU, para o ajuizamento das ações civis e penais que considerar cabíveis; e
9.8. dar ciência deste Acórdão à responsável.

Tomada de Contas Especial instaurada pela Secretaria Especial de Cultura em razão de omissão no dever de prestar contas, Lei nº 8.313/1991 (Lei federal de Incentivo à Cultura/Rouanet), que teve por objeto Relatar cronologicamente a trajetória de vida de Antônio Galvão de França, evidenciando outros grandes acontecimentos históricos da época e seus grandes feitos como homem.

Primeira Câmara

Secretaria Especial da Cultura.

3. Responsável: Angelita Dias Loturco (XXX.254.998-XX).

13.1. Ministros presentes: Walton Alencar Rodrigues (Presidente), Benjamin Zymler e Jorge Oliveira.
13.2. Ministro-Substituto convocado: Augusto Sherman Cavalcanti (Relator).
13.3. Ministro-Substituto presente: Weder de Oliveira.

AUGUSTO SHERMAN

Adoto como relatório a instrução da SecexTCE (peça 69) , com a qual se manifestaram de acordo os titulares da Secretaria (peças 70 e 71) e o representante do MP/TCU (peça 72) . Transcrição com ajustes de forma considerados pertinentes.
	"INTRODUÇÃO
1.	Cuidam os autos de tomada de contas especial instaurada pela Secretaria Especial da Cultura, em desfavor da Sra. Angelita Dias Loturco, em razão da omissão no dever de prestar contas dos recursos captados por força do projeto cultural denominado '270 ANOS DE HISTÓRIA DO HOMEM ANTONIO GALVÃO DE FRANÇA' (Pronac 09-1739) , cujo objetivo consistia em relatar cronologicamente a trajetória de Antônio Galvão de França - Frei Galvão, evidenciando outros grandes acontecimentos históricos à época e seus grandes feitos como homem (peça 1) .
HISTÓRICO
2.	A Portaria nº 41, de 30/09/2009 (peça 4) , autorizou a captação do valor de apoio, totalizando R$ 329.174,43, no período de 01/10/2009 a 31/8/2013, com prazo para execução dos recursos 28/12/2009 a 30/6/2014, recaindo o prazo para prestação de contas em 30/7/2014.
3.	A empresa proponente captou recursos autorizados, no montante de R$ 329.174,43, conforme atestam os recibos (peças 5, 9, 14 e 16) . De acordo com os extratos bancários (peça 36) , os recursos captados foram creditados nas seguintes datas:
	Valor (R$) 
	Data

	109.000,00
	28/12/2009

	110.086,71
	30/12/2010

	27.521,66
	3/1/2013

	82.566,06
	26/8/2013

4.	A responsável arrolada na fase interna foi devidamente comunicada e, diante da ausência de justificativas para elidir a irregularidade e da não devolução dos recursos, instaurou-se a tomada de contas especial, em 12/9/2018 (peça 28, p. 2) , a qual foi registrada no sistema e-TCE com o número 2/2019.
5.	O fundamento para a instauração da Tomada de Contas Especial, conforme consignado na matriz de responsabilização elaborada pelo tomador de contas, foi a constatação da seguinte irregularidade: 
Omitir-se no dever de prestar contas.
No Relatório de TCE nº 2/2019 (peça 40) , o tomador de contas concluiu que, em 5/7/2019, o prejuízo importaria no valor atualizado, sem juros, de R$ 500.166,77, imputando a responsabilidade à Sra. Angelita Dias Loturco, na condição de proponente. 
6.	Em 13/2/2020, a Controladoria-Geral da União emitiu o relatório de auditoria (peça 42) , em concordância com o relatório do tomador de contas. O certificado de auditoria e o parecer do dirigente do órgão de controle interno concluíram pela irregularidade das presentes contas (peças 43 e 44) .
7.	Em 31/3/2020, o ministro responsável pela área atestou haver tomado conhecimento das conclusões contidas no relatório e certificado de auditoria, bem como do parecer conclusivo do dirigente do órgão de controle interno, manifestando-se pela irregularidade das contas, e determinou o encaminhamento do processo ao Tribunal de Contas da União (peça 45) .
8.	Na instrução inicial (peça 48) , analisando-se os documentos nos autos, concluiu-se pela necessidade de realização de citação e audiência para as seguintes irregularidades: 
8.1.	Irregularidade 1: omissão no dever de prestar contas.
8.1.1.	Evidências da irregularidade: documentos técnicos presentes nas peças 23, 24, 25, 27, 28, 29, 31, 32, 33, 34 e 36.
8.1.2.	Normas infringidas: Constituição Federal - art. 70, parágrafo único. IN MinC nº 1/2010 - art. 65, parágrafo primeiro. IN nº 1/2012 - art. 71, parágrafo primeiro. IN MinC nº 1/2013 - art. 75, parágrafo primeiro. IN MinC nº 5/2017 - art. 48, parágrafo primeiro.
8.2.	Débitos relacionados à responsável Angelita Dias Loturco (CPF: XXX.254.998-XX) :
	Data de ocorrência
	Valor histórico (R$) 
	Identificador da parcela

	28/12/2009
	109.000,00
	D5

	30/12/2010
	110.086,71
	D6

	3/1/2013
	27.521,66
	D7

	26/8/2013
	85.565,05
	D4

	18/7/2018
	20.239,99
	C1

8.2.1.	Cofre credor: Fundo Nacional de Cultura.
8.2.2.	Responsável: Angelita Dias Loturco (CPF: XXX.254.998-XX) .
8.2.2.1.	Conduta: nas parcelas D5 a D7, D4 - não demonstrar a boa e regular aplicação dos recursos captados com amparo no Pronac 09-1739, em face da omissão na apresentação da prestação de contas, cujo prazo encerrou-se em 30/7/2014.
8.2.2.2.	Nexo de causalidade: A conduta descrita impediu o estabelecimento do nexo causal entre as possíveis despesas efetuadas com os recursos captados no âmbito do Pronac 09-1739, no período de 28/12/2009 a 30/7/2014.
8.2.2.3.	Culpabilidade: Não há excludentes de ilicitude, de culpabilidade e de punibilidade; é razoável supor que a responsável tinha consciência da ilicitude de sua conduta; era exigível conduta diversa da praticada, qual seja, desincumbir-se do seu dever por meio da apresentação da prestação de contas no prazo e forma devidos. 
8.3.	Encaminhamento: citação.
9.	Irregularidade 2: não cumprimento do prazo originalmente estipulado para prestação de contas do projeto incentivado, que se expirou em 30/7/2014.
9.1.1.	Evidências da irregularidade: documentos técnicos presentes nas peças 1, 6, 23, 24, 25, 26, 27, 28, 29, 33 e 34.
9.1.2.	Normas infringidas: art. 37, caput, c/c o art. 70, parágrafo único, da Constituição da República Federativa do Brasil; art. 93, do Decreto-lei 200/1967; art. 66, do Decreto 93.872/1986.
9.1.3.	Responsável: Angelita Dias Loturco (CPF: XXX.254.998-XX) .
9.1.3.1.	Conduta: descumprir o prazo originalmente estipulado para prestação de contas dos recursos captados com amparo no Pronac 09-1739, o qual se expirou em 30/7/2014.
9.1.3.2.	Nexo de causalidade: A conduta descrita impediu o estabelecimento do nexo causal entre as possíveis despesas efetuadas com os recursos recebidos, no âmbito do Pronac 09-1739, no período de 28/12/2009 a 30/06/2014.
9.1.3.3.	Culpabilidade: não há excludentes de ilicitude, de culpabilidade e de punibilidade; é razoável supor que a responsável tinha consciência da ilicitude de sua conduta; era exigível conduta diversa da praticada, qual seja, desincumbir-se do seu dever por meio da apresentação da prestação de contas no prazo e forma devidos. 
9.2.	Encaminhamento: audiência.
10.	Em cumprimento ao pronunciamento da unidade (peça 50) , foram efetuadas citação e audiência da responsável, nos moldes adiante:
a) Angelita Dias Loturco - promovida a citação e audiência da responsável, conforme delineado adiante:
	Comunicação: Ofício 38521/2020 - Seproc (peça 53) 
Data da Expedição: 7/9/2020
Data da Ciência: 25/9/2020 (peça 54) 
Nome Recebedor: Angelita D. Loturco
Observação: Ofício enviado para o endereço do responsável, conforme pesquisa na base de dados no sistema da Receita Federal, custodiada pelo TCU (peça 52) .
Fim do prazo para a defesa: 10/10/2020
	
11.	Conforme Despacho de Conclusão das Comunicações Processuais (peça 58) , as providências inerentes às comunicações processuais foram concluídas. 
12.	Por intermédio de seus advogados constituídos (peça 55) , a Sra. Angelita Dias Loturco apresentou suas alegações de defesa (peças 56, 57, 59-67) , as quais seguem analisadas no tópico Exame Técnico, adiante.
ANÁLISE DOS PRESSUPOSTOS DE PROCEDIBILIDADE DA IN/TCU 71/2012
Avaliação de Viabilidade do Exercício do Contraditório e Ampla Defesa
13.	Verifica-se que não houve o transcurso de mais de dez anos desde o fato gerador sem que tenha havido a notificação da responsável pela autoridade administrativa federal competente (art. 6º, inciso II, c/c art. 19 da IN/TCU 71/2012, modificada pela IN/TCU 76/2016) , uma vez que o fato gerador da irregularidade sancionada ocorreu em 1/8/2014, e a responsável foi notificada sobre as irregularidades pela autoridade administrativa competente conforme abaixo:
13.1.	Angelita Dias Loturco: 
Ofício nº  006/2019/COTPA/CGARE/DFIND/SEFIC/SECULT (peça 33) , recebido em 17/1/2019, conforme AR (peça 34) .
Valor de Constituição da TCE 	
14.	Verifica-se, ainda, que o valor atualizado do débito apurado (sem juros) em 1/1/2017 é de R$ 464.965,35, portanto superior ao limite mínimo de R$ 100.000,00, na forma estabelecida conforme os arts. 6º, inciso I, e 19 da IN/TCU 71/2012, modificada pela IN/TCU 76/2016. 
OUTROS PROCESSOS/DÉBITOS NOS SISTEMAS DO TCU COM OS MESMOS RESPONSÁVEIS
15.	Informa-se que não foi encontrado débito imputável à responsável em outros processos no Tribunal.
16.	A tomada de contas especial está, assim, devidamente constituída e em condição de ser instruída.
EXAME TÉCNICO
Alegações
17.	A defesa apresentada pelos advogados da Sra. Angelita Dias Loturco compõe-se de arrazoado contendo as alegações (peça 59 c/cópia peça 67) , e documentação comprobatória dos fatos narrados (peças 56, 57, 59-66) .
18.	Em linhas gerais, a defesa expôs circunstanciadamente os fatos envolvendo a contratação da empresa gráfica RR DONNELLEY Editora e Gráfica Ltda., que teriam resultado no inadimplemento do projeto e, por conseguinte, na omissão no dever de prestar contas.
19.	Segundo alegado, a responsável - que é produtora cultural e escritora - estaria engajada no projeto em questão desde o ano de 2007, o que teria envolvido grande pesquisa histórica e de campo, conforme se pretendeu corroborar com o relatório à peça 57, no qual foram descritas as atividades supostamente realizadas, inclusive em países da Europa e no Marrocos, de acordo com as fotos apresentadas.
20.	No ano de 2014, a responsável teria tomado orçamentos em várias gráficas para impressão do livro, tendo firmado contato (peça 65) com a RR DONNELLY Ltda., ao preço de R$ 129.000,00, os quais foram pagos adiantados, em 18/7/2014 (NF à peça 64) , com a promessa de que o material pudesse ser entregue para impressão quando a contratante concluísse o trabalho.
21.	No entanto, como até outubro de 2015 o material ainda não havia sido entregue, a gráfica afirmou que manteria a proposta e o preço acordados, fixando o prazo final para apresentação em 3/10/2016, com entrega prevista para 31/10/2016, do contrário se operaria o distrato entre as partes, com a devolução integral do valor pago, sem qualquer correção, conforme cópia de e-mail à peça 62.
22.	Mantido o impasse, a gráfica notificou a responsável extrajudicialmente (peça 63) , oferecendo alternativas de solução, as quais não foram por ela aceitas, uma vez que, para retomar o compromisso de reimpressão, em abril de 2017, a empresa teria cobrado adicional de R$ 66.000,000, relativo a compra de papéis e cobrança de PIS/COFINS.
23.	Diante disso, conforme alegado, a proponente ajuizou ação perante a 6ª Vara Cível da Comarca de Osasco/SP, com vistas à devolução da quantia paga e indenização por prejuízos supostamente incorridos. A referida ação teria sido julgada parcialmente procedente, sendo determinado que a gráfica restituísse à autora os valores pagos, devidamente atualizados, os quais foram depositados apenas em parte e, até então, não haviam sido levantados pela defendente.
24.	Adicionalmente a defesa informou que a gráfica teria ingressado com pedido de falência e encerrado suas atividades no Brasil, reconhecendo que dificilmente a responsável conseguirá resgatar os valores devidos, 'não por sua culpa ou negligência, mas, sim, por eventos alheios à sua vontade'. 
25.	Por fim, ressaltou que a responsável 'não pode mais levantar recursos e não possui condições de, no momento, arcar com a nova impressão com recursos próprios', mas que, por 'amor ao projeto', enviou e-mail ao MinC demonstrando seu interesse no parcelamento do débito (peça 56) , contudo não obteve resposta.
26.	Após a exposição dos fatos, a defesa postulou que 'seja suspensa a prestação de contas, até que o Peticionante consiga promover o levantamento dos valores pagos à gráfica, ou, caso assim não se entenda, que seja autorizado o parcelamento do débito, em razão da excepcionalidade do caso'.
Análise
27.	As alegações apresentadas pela responsável não abordaram com especificidade o tema da omissão no dever de prestar contas dos recursos captados com amparo no Pronac 09-1739, fundamento para a citação e audiência que lhe foram dirigidas.
28.	Como visto, a defesa limitou-se a narrar a contenda entre a responsável e a editora contratada, e paga integralmente, para a impressão do livro a que se refere o projeto cultural. Todavia, esse pagamento, no valor de R$ 129.000,00, refere-se apenas a parcela do montante total captado para a execução do projeto (R$ 329.174,43) , nada sendo alegado em relação ao restante do valor, que totaliza R$ 200.174,43.
29.	Mesmo em relação à parcela de recursos utilizada para o pagamento dos serviços de impressão, observa-se que a responsável se houve com relativa falta de cuidado objetivo, ao pagar adiantadamente por um serviço que sequer tinha estimativa de quando seria iniciado. Outrossim, demonstrou injustificável 'inocência' e liberalidade com os recursos públicos, ao imaginar que a oferta do serviço pago adiantado se manteria pelo mesmo valor originalmente ajustado, mesmo depois de passado tempo demasiadamente longo (2014-2017) e para além do razoável, como foi o caso.
30.	Portanto, diante da insuficiência das alegações de defesa, é forçoso rejeitá-las, julgando-se irregulares as contas da responsável, nos termos do art. 16, inciso III, alínea 'a', da Lei nº 8.443/1992, haja vista que, de acordo com entendimentos consolidados no âmbito do TCU (e.g. Acórdão 162/2019-TCU-Primeira Câmara e 4816/2017 - Segunda Câmara) , a citação válida do responsável pelo TCU é o momento a partir do qual não mais se descaracteriza a omissão no dever de prestar contas.
31.	Não obstante, em relação ao débito apurado - que corresponde à integralidade dos recursos captados, em valores nominais (R$ 329.174,43) - vê-se a inequívoca intenção da responsável, manifestada desde a fase interna da TCE (item 25 supra) , em promover o seu recolhimento, de forma parcelada.  
32.	O Regimento Interno do TCU admite, em qualquer fase do processo, o parcelamento da importância devida, em até trinta e seis parcelas, desde que o processo não tenha sido remetido à cobrança judicial, o que não ocorreu no caso. Nessa linha, anota-se que os acórdãos condenatórios do TCU já preveem, em sua parte dispositiva, a possibilidade de parcelamento da (s) dívida (s) .
33.	Assim, reiterando que as alegações de defesa não consubstanciaram qualquer sucedâneo à prestação de contas faltosa, de molde a comprovar a regular aplicação dos recursos, tampouco justificaram a perda do prazo para a prestação de contas do projeto (objeto da audiência) , e inexistindo nos autos qualquer elemento que prestem a tais fins, manifesta-se por que as contas da Sra. Angelita Dias Loturco sejam julgadas irregulares, com a condenação ao pagamento do débito apurado, na forma requerida (parcelado) , sem prejuízo das multas previstas no art. 57 da Lei nº 8.443/1992, pela omissão no dever de prestar contas do Pronac 09-1739, e no art. 58 da mesma lei, pela perda do prazo para a apresentação da prestação de contas. 
Cumulatividade de multas 
34.	Quanto à possibilidade de aplicação cumulativa das multas dos arts. 57 e 58, inciso I, da Lei 8.443/1992, o Tribunal reconhece que existe relação de subordinação entre as condutas de 'não comprovação da aplicação dos recursos' e de 'omissão na prestação de contas', sendo a primeira consequência da segunda, o que enseja, na verificação das duas irregularidades, a aplicação da multa do art. 57, com o afastamento da multa do art. 58, inciso I, em atenção ao princípio da absorção (Acórdão 9579/2015-TCU-Segunda Câmara, Relator Min. Vital do Rêgo; Acórdão 2469/2019-TCU-Primeira Câmara, Relator Min. Augusto Sherman) .
35.	Conforme leciona Cezar Bitencourt (Tratado de Direito Penal: parte geral - 8ª Edição - São Paulo: Saraiva, 2003. Pg. 565) , na absorção, ' (...) a pena do delito mais grave absorve a pena do delito menos grave, que deve ser desprezada'. No caso concreto, a 'omissão no dever de prestar contas', embora seja uma irregularidade autônoma, funciona como fase ou meio para a consecução da 'não comprovação da aplicação dos recursos', havendo clara relação de interdependência entre essas condutas. Dessa forma, recaindo as duas ocorrências num mesmo gestor, deve prevalecer a pena do delito mais grave, qual seja, a multa do art. 57, da Lei 8.443/1992.
36.	Cumpre observar, ainda, que a conduta da responsável, consistente nas irregularidades 'não cumprimento do prazo para apresentação de prestação de contas pelo gestor dos recursos' e 'não comprovação da boa e regular aplicação dos recursos federais repassados em face da omissão no dever de prestar contas', configura violação não só às regras legais, mas também aos princípios basilares da administração pública, eis que, em última análise, ocorre o comprometimento da necessária satisfação à sociedade sobre o efetivo emprego dos recursos públicos postos à disposição da municipalidade, por força do instrumento de repasse em questão.
Prescrição da Pretensão Punitiva
37.	Vale ressaltar que a pretensão punitiva do TCU, conforme Acórdão 1441/2016-TCU-Plenário, Relator Min. Benjamin Zymler, que uniformizou a jurisprudência acerca dessa questão, subordina-se ao prazo geral de prescrição indicado no art. 205 do Código Civil, que é de dez anos, contado da data de ocorrência da irregularidade sancionada, nos termos do art. 189 do Código Civil, sendo este prazo interrompido pelo ato que ordenar a citação, a audiência ou a oitiva da responsável.
38.	No caso em exame, não ocorreu a prescrição, uma vez que a irregularidade sancionada ocorreu em 1/8/2014, e o ato de ordenação da citação data de 21/7/2020 (peça 50) .
CONCLUSÃO
39.	Em face da análise promovida na seção 'Exame Técnico', verifica-se que a responsável Angelita Dias Loturco não logrou comprovar a boa e regular aplicação dos recursos e, tampouco, justificar a perda do prazo para a apresentação da prestação de contas do Pronac 09-1739, vencido em 30/7/2014.
40.	Outrossim, a despeito da manifesta intenção de promover o recolhimento do débito apurado, inexistem nos autos elementos que permitam concluir pela ocorrência de boa-fé ou de outros excludentes de culpabilidade, na conduta da responsável.
41.	Adicionalmente, propõe-se informar à Sra. Angelita Dias Loturco que, na eventualidade de ser demonstrada a boa e regular aplicação dos recursos pela via recursal, elidindo o débito e, por conseguinte, afastando a multa prevista no art. 57 da Lei 8.443/1992 originalmente aplicada, poderá o Tribunal reaplicar a multa prevista no art. 58, I, da mesma lei, antes absorvida pela primeira.
42.	Verifica-se também que não houve a prescrição da pretensão punitiva, conforme análise já realizada (item 36) .
PROPOSTA DE ENCAMINHAMENTO
43.	Diante do exposto, submetemos os autos à consideração superior, propondo ao Tribunal:
a) rejeitar as alegações de defesa apresentadas pela responsável Angelita Dias Loturco (CPF: XXX.254.998-XX) , para todos os efeitos, dando-se prosseguimento ao processo, com fulcro no art. 12, § 3º, da Lei 8.443/1992; 
b) julgar irregulares, nos termos dos arts. 1º, inciso I; 16, inciso III, alíneas 'a' e 'c'; 19 e 23, inciso III, todos da Lei 8.443/1992, e nos arts. 1º, inciso I; 209, incisos I e III; 210 e 214, inciso III, do Regimento Interno TCU as contas da responsável Angelita Dias Loturco (CPF: XXX.254.998-XX) , condenando-a ao pagamento das importâncias a seguir especificadas, atualizadas monetariamente e acrescidas dos juros de mora, calculadas a partir das datas discriminadas até a data da efetiva quitação do débito, fixando-lhe o prazo de quinze dias, para que comprove, perante o Tribunal, o recolhimento das referidas quantias aos cofres do Tesouro Nacional, nos termos do art. 23, inciso III, alínea 'a', da citada lei, c/c o art. 214, inciso III, alínea 'a', do Regimento Interno do TCU.  
		Débitos relacionados à responsável Angelita Dias Loturco (CPF: XXX.254.998-XX) :
	Data de ocorrência
	Valor histórico (R$) 
	Tipo da parcela

	28/12/2009
	109.000,00
	Débito

	30/12/2010
	110.086,71
	Débito

	3/1/2013
	27.521,66
	Débito

	26/8/2013
	85.565,05
	Débito

	18/7/2018
	20.239,99
	Crédito

Valor atualizado do débito (com juros) em 10/8/2021: R$ 652.227,89.
c)	aplicar à responsável Angelita Dias Loturco (CPF: XXX.254.998-XX) , a multa prevista no art. 57 da Lei 8.443/1992 c/c o art. 267 do Regimento Interno do TCU, fixando-lhe o prazo de quinze dias, a contar da notificação, para que comprove, perante o Tribunal (art. 214, III, alínea 'a', do Regimento Interno do TCU) , o recolhimento da dívida aos cofres do Tesouro Nacional, atualizada monetariamente desde a data do acórdão que vier a ser proferido por este Tribunal até a data do efetivo recolhimento, se paga após o vencimento, na forma da legislação em vigor;
d)	autorizar, desde logo, a cobrança judicial das dívidas, caso não atendida a notificação, na forma do disposto no art. 28, inciso II, da Lei 8.443/1992;
e)	autorizar também, desde logo, com fundamento no art. 26, da Lei 8.443, de 1992, c/c o art. 217, §§ 1º e 2º do Regimento Interno do TCU, o parcelamento da (s) dívida (s) em até 36 parcelas, incidindo, sobre cada parcela, corrigida monetariamente, os correspondentes acréscimos legais, fixando-lhe o prazo de quinze dias, a contar do recebimento da notificação, para comprovar, perante o Tribunal, o recolhimento da primeira parcela, e de trinta dias, a contar da parcela anterior, para comprovar os recolhimentos das demais parcelas, devendo incidir, sobre cada valor mensal, atualizado monetariamente, os juros de mora devidos, no caso do débito, na forma prevista na legislação em vigor, alertando o responsável de que a falta de comprovação do recolhimento de qualquer parcela importará o vencimento antecipado do saldo devedor, nos termos do § 2º do art. 217 do Regimento Interno deste Tribunal; 
f)	esclarecer à responsável Angelita Dias Loturco (CPF: XXX.254.998-XX) que, caso se demonstre, por via recursal, a correta aplicação dos recursos, mas não se justifique a omissão da prestação de contas, o débito poderá ser afastado, mas permanecerá a irregularidade das contas, dando-se ensejo à aplicação da multa prevista no art. 58, inciso I, da Lei 8.443/1992;
g)	enviar cópia do Acórdão a ser prolatado à Procuradoria da República no Estado de São Paulo, nos termos do § 3º do art. 16 da Lei 8.443/1992, c/c o § 7º do art. 209 do Regimento Interno do TCU, para adoção das medidas cabíveis; e
h)	enviar cópia do Acórdão que vier a ser proferido à Secretaria Especial da Cultura e à responsável, para ciência;
i)	informar à Procuradoria da República no Estado de São Paulo, à Secretaria Especial da Cultura e à responsável que a presente deliberação, acompanhada do Relatório e do Voto que a fundamenta, está disponível para a consulta no endereço www.tcu.gov.br/acordaos, além de esclarecer que, caso requerido, o TCU poderá fornecer sem custos as correspondentes cópias, de forma impressa; e
j)	informar à Procuradoria da República no Estado de São Paulo que, nos termos do parágrafo único do art. 62 da Resolução TCU 259/2014, os procuradores e membros do Ministério Público credenciados nesta Corte podem acessar os presentes autos de forma eletrônica e automática, ressalvados apenas os casos de eventuais peças classificadas como sigilosas, as quais requerem solicitação formal."
É o Relatório

Lucas Lasmar da Rocha (369518/OAB-SP), representando Angelita Dias Loturco.

Procurador Sérgio Ricardo Costa Caribé.

TOMADA DE CONTAS ESPECIAL. SECRETARIA ESPECIAL DE CULTURA. INCENTIVO FISCAL DA LEI ROUANET. OMISSÃO NO DEVER DE PRESTAR CONTAS. CITAÇÃO. ALEGAÇÕES DE DEGESA REJEITADAS. CONTAS IRREGULARES. DÉBITO. MULTA. PARCELAMENTO.

TOMADA DE CONTAS ESPECIAL (TCE)

Secretaria de Controle Externo de Tomada de Contas Especial (SecexTCE).

Trata-se de Tomada de Contas Especial instaurada pela Secretaria Especial da Cultura, em desfavor de Angelita Dias Loturco, em face da omissão no dever de prestar contas dos recursos captados por força do projeto cultural denominado "270 Anos de História do Homem Antônio Galvão de França", Pronac 09-1739 (peça 1) .
2.	O objetivo do projeto foi relatar cronologicamente a trajetória de Antônio Galvão de França (Frei Galvão) , evidenciando outros grandes acontecimentos históricos à época e seus grandes feitos como homem. 
3.	A Portaria nº 41, de 30/09/2009 (peça 4) , autorizou a captação do valor de R$ 329.174,43, no período de 01/10/2009 a 31/8/2013, com prazo para execução dos recursos de 28/12/2009 a 30/6/2014, recaindo o prazo para prestação de contas em 30/7/2014.
4.	A integralidade dos recursos foi captada, conforme recibos às peças 5, 9, 14 e 16, e creditados em conta em 28/12/2009 (R$ 109.000,00) , 30/12/2010 (R$ 110.086,71) , 3/1/2013 (R$ 27.521,66) e 26/8/2013 (R$ 82.566,06) , de acordo com o extrato à peça 36.
5.	Esgotadas as medidas administrativas internas com vistas à apresentação das contas ou o ressarcimento ao erário (peças 31 e 33) , foi instaurada a presente TCE, cujo relatório do tomador de contas especial aponta como motivação a omissão no dever legal de prestar contas dos recursos captados. Considera como débito a quantia histórica de R$ 329.174,43, com responsabilidade atribuída a Angelita Dias Loturco (peça 40) .
6.	No âmbito desta Corte de Contas, em cumprimento ao despacho do Secretário da SecexTCE (peça 50) , de 21/7/2020, a responsável foi devidamente citada pela não comprovação da boa e regular aplicação dos recursos federais repassados com amparo no Pronac 09-1739, em face da omissão no dever de prestar contas dos valores captados. Na oportunidade, a responsável foi também chamada em audiência por descumprir o prazo originalmente estipulado para prestação de contas (peça 53) .
7.	As alegações de defesa da responsável foram apresentadas à peça 59 e documentação comprobatória às peças 56, 57 e 59-66.
8.	A unidade instrutiva rejeitou as alegações de defesa, propondo julgar irregulares as contas e condená-la em débito pela integralidade dos recursos captados. A defendente limitou-se a relatar o conflito com a gráfica contratada para realizar a impressão dos livros, e somente sobre parte dos recursos (R$ 129.000,00) , nada sendo alegado em relação aos R$ 200.174,43 restantes, ou sobre a omissão no dever de prestar as contas.
9.	Outrossim, a responsável manifestou, desde a fase interna, a intenção de promover a restituição do débito de forma parcelada (peça 56) .
10.	Feito esse breve resumo da situação dos autos, acolho a proposta de encaminhamento formulada pela SecexTCE, a qual teve a anuência do representante do Ministério Público junto ao TCU, cuja análise adoto como minhas razões de decidir.
11.	O que se pode concluir dos autos, é que a autora enfrentou dificuldades para concluir a edição do livro, não conseguindo cumprir o prazo estimado para disponibilizar a obra para impressão.
12.	No que interessa, observa-se que ela adotou atitude negligente com o trato dos recursos públicos, ao adiantar o pagamento ao prestador, ainda mais sem ter segurança de quando o serviço poderia ser realizado. Vê-se que que a responsável demorou quase três anos para elaborar o material a ser impresso, após a realização do pagamento, tempo demasiado longo para que a gráfica beneficiária mantivesse as condições comerciais inicialmente acordadas. Não se tem notícias da aplicação do restante dos recursos.
13.	Em função da omissão do dever de prestar contas dos recursos geridos e de ter as razões de justificativas apresentadas em sua defesa não acatadas, proponho que as contas de Angelita Dias Loturco sejam julgadas irregulares e que seja condenada em débito pela totalidade dos recursos captados com amparo no Pronac 09-1739, descontada a parcela restituída. Autorizo, desde já, o parcelamento das dívidas em até 36 parcelas mensais e consecutivas, conforme manifesta intenção da responsável.
14.	A jurisprudência desta Corte é firme quanto à responsabilidade pessoal do gestor em prestar contas dos recursos federais por ele geridos. É um dever constitucional e legal, que o submete ao dever de demonstrar o correto emprego dos valores públicos, nos termos do art. 70, parágrafo único, e 37, caput, da Constituição Federal e do art. 93 do Decreto Lei 200/1967.
15.	Considerando que não houve o transcurso do prazo decenal para a prescrição da pretensão punitiva, em conformidade com o Acórdão 1441/2016-TCU-Plenário, haja vista que o prazo limite para a apresentação das contas foi 30/7/2014 e o despacho que autorizou a citação de 21/7/2020, defendo que seja aplicada à responsável também a multa prevista no art. 57 da Lei 8.443/1992.
16.	Adicionalmente, cabe informar à responsável que, na eventualidade de vir a ser demonstrada a boa e regular aplicação dos recursos pela via recursal, elidindo o débito e, por conseguinte, afastando a multa prevista no art. 57 da Lei 8.443/1992 originalmente aplicada, poderá o Tribunal reaplicar a multa prevista no art. 58, I, da mesma Lei, antes absorvida pela primeira, em razão da injustificada omissão no dever de prestar contas dos recursos captados.
Ante o exposto, manifesto-me por que o Tribunal aprove o Acórdão que ora submeto à apreciação deste Colegiado.
TCU, Sala das Sessões, em 8 de fevereiro de 2022.
AUGUSTO SHERMAN CAVALCANTI 
Relator